臺灣板橋地方法院刑事判決　　　　　　　　　　　　九十一年度易字第三五五六號
　　公　訴　人　臺灣板橋地方法院檢察署檢察官
　　被　　　告　戊○○
　　選任辯護人　張振興律師
　　　　　　　　李成功律師
　　被　　　告　丁○○
右列被告因侵占案件，經檢察官提起公訴（九十一年度偵字第一七九八一號），本院
判決如左：
    主  文
戊○○無罪。
丁○○部分公訴不受理。
    理      由
壹、公訴意旨略以：被告戊○○、丁○○（已於民國《下同》九十三年二月十二日死
    亡）及己○○係兄弟關係。己○○係「大順建設股份有限公司」（下稱大順公司
    ）負責人，被告戊○○任職該公司之監察人，被告丁○○則為該公司之董事，大
    順公司出售「正隆廣場」大廈之土地後，得款以三人名義購買共有坐落於台北縣
    板橋市○○段第一五九三—二、一五九六、一五九七、一六００、一六０一、一
    六０二、一六０九地號之土地及上揭路段第一五九五地號土地十分之七（應為六
    十分之四十二之誤）之所有權。自七十九年起，彼等將前開土地分別劃分為多個
    車位出租他人，並將所得租金交由大順公司運用。被告戊○○、丁○○竟共同基
    於意圖為自己不法所有之概括犯意，於八十九年十二月間起，在上開停車場，均
    以其二人之名義，將上揭路段一五九六、一六００、一六０一、一六０二、一六
    ０九地號土地上之停車位共七十位，分別以新台幣（下同）二千元、二千五百元
    、三千元或四千元不等之代價先後出租予不特定人，復於九十年五月間，在上開
    停車場，亦以其二人之名義，先後與甲○○○及乙○○訂立租約，將上揭路段第
    一五九三—二地號、第一五九七地號之土地，各以每月四萬四千元及五萬五千元
    之代價，分別租予甲○○○及乙○○洗車及修車，並將出租上述車位及土地所得
    之租金全數收歸己用，而皆未將之交予大順公司運用，連續予以侵占入已。因認
    被告戊○○、丁○○所為均係涉犯刑法第第三百三十五條第一項侵占罪嫌云云。
貳、無罪部分：
一、按犯罪事實，應依證據認定之，無證據不得認定其犯罪事實；不能證明被告犯罪
    者，應諭知無罪之判決，刑事訴訟法第一百五十四條第二項及第三百零一條第一
    項分別定有明文。次按刑事訴訟上證明之資料，無論其為直接或間接證據，均須
    達於通常一般之人均不致有所懷疑，而得確信其為真實之程度，始得據為有罪之
    認定，若其關於被告是否犯罪之證明未能達此程度，而有合理懷疑之存在，致使
    無從形成有罪之確信，根據「罪證有疑，利於被告」之證據法則，即不得遽為不
    利被告之認定；又告訴人之告訴，係以使被告受刑事訴追為目的，是其陳述是否
    與事實相符，仍應調查其他證據以資審認；最高法院七十六年台上字第四九八六
    號判例、五十二年台上字第一三○○號判例可資參照。且刑法侵占罪之成立，以
    擅自處分自己持有之他人所有物，或變易持有之意為所有之意，而逕為所有人之
    行為，為其構成要件，雖行為之外形各有不同，要必具有不法所有之意思，方與
    本罪構成之要件相符，最高法院亦著有十九年上字第一０五二號判例足參。
二、本件公訴人認被告戊○○涉犯上開侵占罪嫌，無非係以告訴人代表人己○○之指
    訴、證人甲○○○、乙○○之證詞及土地登記簿謄本、租賃契約書、租金收入明
    細表等為其依據。訊據被告戊○○固坦承將上揭地段第一五九三—二地號、第一
    五九七地號之土地分別租予甲○○○及乙○○洗車及修車，其餘地號之土地則先
    後出租予不特定人等情，惟被告戊○○堅決否認有何侵占犯行，辯稱：伊與己○○係親兄弟，前揭數筆土地是伊、丁○○、己○○三兄弟所共有，於八十九年間
    ，因己○○將伊與丁○○於大順公司之薪資停掉，伊母乃要求己○○將前揭土地
    交由伊與丁○○管理，並將所得租金供作伊等生活費，伊並無侵占之意圖等語。
三、經查：
（一）前揭坐落台北縣板橋市○○段第一五九三之二、一五九六、一五九七、一六０
      ０、一六０一、一六０二、一六０九號土地，現登記為告訴人代表人己○○及
      被告戊○○、丁○○所共有，應有部分各為三分之一，另同地段第一五九五號
      土地，則登記為己○○與被告戊○○、丁○○與訴外人廖新元、黃文銘、廖貴
      培所共有，己○○與被告戊○○、丁○○應有部分各為六十分之十四，有土地
      登記謄本七份在卷可考（附於台灣板橋地方法院檢察署九十年度發查字第一一
      八七號偵查卷宗第十八至三十四頁）。而告訴人代表人己○○指稱前揭數筆土
      地係由大順公司出資買受，信託登記於己○○、被告戊○○和丁○○名下乙情
      ，並提出買賣契約書八份、買賣價金給付明細影本一份為證（附於同上偵查卷
      宗第四至十七頁）；經觀諸前揭契約書，可知前揭數筆土地分別係以己○○名
      義或係以己○○、被告戊○○、丁○○三兄弟名義與地主簽約，買賣價金之給
      付則分別於契約中各載明係由土地銀行松山分行、板橋信用合作社營業部及現
      金所支付，惟因前揭契約書就買賣價金之記載及用印交錯，致無從細鐸其明細
      。再經本院參酌告訴人另於本院民事庭就相同數筆土地，對被告戊○○、丁○○所提之請求返還信託利益之民事案件中（本院依職權調閱該九十年度訴字第
      一八七二號民事卷宗並影印附於本院卷後），告訴人以原告名義提供予民事庭
      有關支付地主買賣價金之支票十三紙（見前揭民事卷宗第一四八頁反面至一五
      五頁），其發票人非被告丁○○，即係被告戊○○，並無告訴人公司所簽發之
      情形，與本件告訴人所提出之買賣價金給付明細尚有歧異，本院尚無從遽以認
      定前揭土地之買賣價金確由告訴人所支付，而告訴人縱有支付價款，依一般社
      會生活經驗，尚有可能係贈與、借貸等情形，又告訴人稱與被告間關於系爭土
      地有信託關係，亦未提出證據加以證明，亦難因此認定雙方確有信託關係。再
      查，被告二人曾於偵查中提出會議紀錄二份，欲證明告訴人代表人己○○與被
      告二人曾於九十年九月十五日及同年十月一日分別召開分產會議，就土地確認
      並進行分配，觀諸該卷附之會議紀錄二份（附於同上偵查卷宗第一五三至一六
      ０頁），可徵前揭數筆土地明列於其中，足見被告戊○○前揭所辯土地係伊與
      己○○及被告丁○○共同出資購買並共有，尚非全然無據。
（二）即便前揭數筆土地如告訴人所言係屬公司所有，然被告戊○○於本院審理時辯
      稱：大順公司原由伊三兄弟共同投資，後來因己○○將伊與丁○○於公司之薪
      資停掉，伊母看不下去，要求己○○將前揭土地交由伊與丁○○管理，並將所
      得租金供作伊等生活費，當時伊父母、兄弟、兒子、檢察官、律師都在場，其
      弟己○○並未為反對之表示等情（見本院卷宗九十二年五月二十三日調查筆錄
      及同卷宗九十三年三月十五日準備程序筆錄），嗣並經當時在場之證人丙○○
      律師及庚○○（被告戊○○之子）於本院審理時到庭詰證確有其事屬實，參以
      告訴人與被告等均不否認前揭數筆土地之租金，自七十九起至八十九年十二月
      二十日前止，皆由告訴人派人向承租人收取，而於八十九年十二月二十日後至
      今之租金，始改由被告戊○○與丁○○收取，而告訴人與其代表人己○○將近
      八個月之時間（告訴人遲至九十年八月三十日始向地檢署提出告訴）均未表示
      反對之意思，任由被告二人延續先前將土地作為停車場、洗車廠和修車廠之管
      理方式，足堪認定告訴人與其代表人己○○業已默示同意，而綜觀我國傳統企
      業中，尚存有許多家族企業，乃因循大家長制，由家族中之大家長操控事業，
      是以被告前揭所辯，與國內之傳統，並不相違背，故被告所言應非子虛。是即
      便前揭數筆土地如告訴人所言係屬公司所有，被告二人因聽從家族企業大家長
      即其母之指示後，收取前揭數筆土地租金，被告主觀上要無為自己不法所有之
      意圖，堪以認定。
四、綜上所述，本件被告戊○○主觀上既無為自己不法所有之意圖，自難單純僅以告
    訴人之指訴遽認被告戊○○犯有刑法侵占罪之不法犯行。被告戊○○所為與刑法
    上侵占罪之構成要件既屬有間，自難以該罪相繩。此外，本案復查無其他積極證
    據或具體事證足認被告戊○○確有公訴人所指之不法侵占犯行，揆諸前開法條及
    判例意旨，本件既不能證明被告戊○○犯罪，自應依法為被告無罪之諭知。
、公訴不受理部分：
一、按案件有被告死亡之情形者，應諭知不受理之判決，又諭知不受理之判決，得不
    經言詞辯論為之，刑事訴訟法第三百零三條第五款、第三百零七條分別定有明文
    。
二、經查，被告丁○○業於公訴人起訴本案而繫屬本院（繫屬日期為九十一年十二月
    十三日（見本院收文戳）後，在九十三年二月十二日死亡（見本院卷附之被告丁○○之死亡證明書影本一份），揆諸前開法條規定，爰不經言詞辯論，就被告丁○○部分逕為諭知不受理之判決。
據上論斷，應依刑事訴訟法第三百零一條第一項、第三百零三條第五款、第三百零七
條，判決如主文。
本案經檢察官孫治平到庭執行職務
中      華      民      國     九十三     年     四     月    二十三    日
                                  臺灣板橋地方法院刑事第四庭
                                      審判長法  官  潘  長  生
                                            法  官  吳  幸  娥
                                            法  官  陳  靜  茹
右正本證明與原本無異。
如不服本判決，應於判決送達後十日內，向本院提出上訴狀。
                                            書記官  廖  美  紅
中      華      民      國     九十三     年     四     月    二十八    日
